臺灣板橋地方法院刑事裁定　　　　　　　　　　　九十一年度自字第二八一號
　　自　訴　人　建弘交通有限公司　設臺北縣中和市○○路八十五號
　　代　表　人　乙○○
　　被　　　告　甲○○
右被告因侵占案件，經自訴人提起自訴，本院裁定如左：
    主  文
自訴駁回。
    理  由
一、按法院或受命法官於自訴案件第一次審判期日前訊問及調查結果，如認為案件有
    刑事訴訟法第二百五十二條至第二百五十四條之情形者，得以裁定駁回其自訴，
    同法第三百二十六條第三項定有明文。
二、自訴意旨詳如附件自訴狀所載。
三、按犯罪事實，應依證據認定之，無證據不得推定其犯罪事實，刑事訴訟法第一百
    五十四條定有明文。又告訴人【自訴人，亦同】之指訴，係以使被告受刑事訴追
    或達其民事追償為目的，是其陳述是否與事實相符，仍應調查其他證據以資審認
    （最高法院五十二年臺上字第一三○○號判例意旨參照）。又刑法上之侵占罪，
    須持有人變易其原來之持有意思而為不法所有之意思，始能成立，如僅將持有物
    延不交還或有其他原因致一時未能交還，既缺乏主觀要件，即難遽以該罪相繩（
    最高法院六十八年臺上字第三一四六號判例意旨參照）。再按債權債務關係之成
    因，無論係起因於借貸、買賣、出租、合夥、投資、跟會（互助會）、承攬工程
    、提供勞務或其他法律行為，性質上均為私法活動之行為；而任何與金錢有關之
    交易或營利活動，不惟均存有正常風險，高利潤之投資活動或高利息之借貸行為
    ，尤其具有極高之風險性；故事前選擇交易、借貸或投資對象，預防或避免可能
    之交易損失，是從事交易者，所應具備之常識，換言之，即應有之風險評估；如
    發生財務糾紛，當事人間無法就問題之解決達成協議，正當之處理方式應係透過
    民事程序，向法院民事庭提起訴訟或依非訟程序保全債權，或請求鄉、鎮、市公
    所進行調解。除債務人之行為確已符合詐欺、侵占、背信、偽造文書等罪名之構
    成要件外，原則上均與刑事犯罪行為無關。然而，長久以來，臺灣社會債權人常
    常以利用司法機關免費刑事程序索討債款之情形相當普遍，進而達於浮濫之地步
    ，此等金錢糾紛案件，通常性質上屬於民事法律關係之清償債務事件，債權人為
    使刑事偵查審判機關受理這些案件，並迫使債務人出面解決債務，進而達成民事
    債務之取償為其目的，常逕以債務人作為刑事被告，向偵查機關提出告訴，或向
    審判機關提出自訴，期使債務人在面臨刑事程序之心理壓力下，出面解決債務，
    此種案件可稱之為「假性財產犯罪案件」，因此之故，自訴人【告訴人】所為之
    陳述若何，即應詳查他項證據用資審認。
四、本件自訴人認被告涉犯侵占罪嫌，無非係以契約書、存證信函等為其論據。經查
    ：
    (一)、被告是否有為侵占犯行，端視被告是否持有他人之物，或持有與他人共有之
        物，而後變易持有之意思為所有之意思為其要件，若係單純之租賃契約權利
        義務事項之主張，則係民事債務是否為完全給付或不完全給付之問題，核與
        侵占罪之犯罪構成要件不合。
    (二)、訊之自訴人代理人乙○○亦不否認被告所欠者，乃租金債務之民事事項（見
        本院九十一年七月二十五日訊問筆錄），而被告復簽發押車保證本票等情，
        亦為自訴人所是認，因此，足悉自訴應係為追討租金而為，應堪確信。是本
        於企業將本求利之經營理念，當事人雙方本於租賃契約之民事法律關係請求
        清償債務，不能因被告一時間之拖欠租金情事，即予推定有為不法之侵占意
        圖；況且被告與保證人復簽發『押車』之等值本票（見自訴人所舉附卷之編
        號：二二一七八二號，面額新臺幣一十五萬元）足明。又自訴所本之營業車
        輛租賃契約書、存證信函【該信函未經送達被告】等影本，僅可證明自訴人
        公司與被告間成立之租賃契約，雙方應盡所示條款之各該權義，核與侵占之
        犯罪構成要件難謂相關。
    (三)、據上，就該租賃契約本質以觀，並無任何之證據資料，顯示被告有變易原來
        持有之意思而為所有之意思，僅係契約之履行事宜，應無疑義。因之，其間
        所存者，縱令有逾時或遲延返還情事，亦應為民事債權債務關係；矧單一之
        該契約書仍無從證明被告有為侵占之主觀犯意存在，且自訴人亦未舉證證明
        被告有何出售或其他事實上、法律上之為處分該車輛之行為，因之，非可因
        被告之遲延返還或其他契約條件未見完全履行或不能履行，即遽以認定被告
        有侵占之犯意。是本案已有如上犯罪構成要件欠缺情事，因認本件與刑責無
        涉。此外，復查無其他積極證據足資證明被告有何自訴所指，犯罪嫌疑顯有
        不足，揆諸上揭，本件自訴應予駁回。
據上論斷，應依刑事訴訟法第三百二十六第三項、第二百五十二條第十款，裁定如主
文。
中      華      民      國    九  十  一    年    七    月    三  十    日
                              臺灣板橋地方法院刑事第六庭
          法  官  黎錦福
右正本證明與原本無異。
如不服本裁定，應於裁定送達後五日內向本院提出抗告狀。
                                      書記官  戴尚榮
中      華      民      國    九  十  一    年    八    月      二      日
